臺灣南投地方法院民事簡易判決
110年度埔原簡字第7號
原      告  吳約翰  

            吳成文  
共      同
訴訟代理人  蕭智元律師（法扶律師）
被      告  李進吉  

訴訟代理人  林益輝律師（法扶律師）
上列當事人間確認通行權存在事件，本院於民國111年8月9日言
詞辯論終結，判決如下：
    主  文
原告之訴駁回。
訴訟費用由原告負擔。
    事實及理由
一、不變更訴訟標的，而補充或更正事實上或法律上之陳述者，
    非為訴之變更或追加，民事訴訟法第256條定有明文。查原
    告起訴時原聲明為如附表「原訴之聲明」欄所示，而原告於
    民國111年6月23日言詞辯論期日當場變更聲明為如附表「變
    更後之聲明」欄所示，核原告所為聲明之變更，係因本院於
    110年11月26日會同兩造及南投縣埔里地政事務所之人員至
    現場勘驗，並囑託南投縣埔里地政事務所就原告所主張有通
    行權之範圍予以測量，經南投縣埔里地政事務所以111年1月
    12日埔地二字第1110000425號函檢附土地複丈成果（即附圖
    ）予本院，原告依附圖所示之測量結果，更正範圍及面積，
    屬更正事實上陳述，合於前揭規定，應予准許。
二、原告主張：
    原告吳約翰係南投縣○○鄉○○段000○0地號土地（下稱184之1
    地號土地）所有權人，原告吳成文則為同段184地號土地（
    下稱184地號土地）所有權人，被告則為同段187地號土地（
    下稱187地號土地）所有權人，184及184之1地號土地均為袋
    地，原告長期通行如附圖編號甲（面積：111平方公尺）所
    示之土地（下稱甲地）。184及184之1地號土地原為原告之
    父親（即吳成宗）所有，吳成宗並在土地上耕作，後因吳成
    宗於99年9月27日以贈與為原因，將184之1地號土地移轉登
    記予原告吳約翰，復於102年2月19日亦以贈與為原因，將18
    4土地移轉登記予原告吳成文。吳成宗在土地分別移轉登記
    予原告前，曾與被告母親協議，讓吳成宗與184及184之1地
    號土地之受讓人得通行甲地，吳成宗並給付金錢予被告母親
    。而被告母親死亡後，被告為其母親之繼承人，吳成宗與被
    告母親就通行甲地之協議，自應分別由兩造繼承通行協議契
    約關係，然被告竟自109年7月間，在187地號土地上設置禁
    止進入警告牌，並推置土石在甲地上，阻撓原告通行迄今，
    是原告爰依民法第787條、第767條及通行協議契約提起本件
    訴訟等語，並聲明：如附表「變更後之聲明」欄所示。
三、被告答辯：
    184及184之1地號土地，雖與187地號土地相鄰，惟184及184
    之1地號土地亦與同段181、182及183地號土地相鄰，181、1
    82及183地號土地係「永浩茶園」業者所有，早已有開闢一
    條道路可通行至公路，原告於109年之前均通行該道路，後
    因原告與永浩茶園業者發生糾葛，永浩茶園業者遂於原告2
    通行道路之位置設置柵欄阻其通行。故原告本有道路可通行
    土地，原告所有土地並非袋地。原告因遭妨阻通行後，擅自
    於被告所有之187地號土地開闢另一道路，經被告發現後，
    始遭被告阻止通行，原告雖稱吳成宗與被告母親有成立通行
    協議契約關係，並有收受吳成宗所給付之新臺幣（下同）3
    萬元，然被告否認被告母親有與吳成宗成立通行協議契約關
    係等語，並聲明：如主文第1項所示。
四、本院之判斷：
  ㈠原告主張184地號土地為原告吳成文所有、184之1地號土地為
    原告吳約翰所有及187地號土地為被告所有等情，業據其提
    出前揭3筆土地之第一類謄本（見本院卷第33、35及65頁）
    附卷可稽，且為被告所不爭執，堪信為真實。
  ㈡有關原告依通行協議契約主張對甲地有通行權部分：
    當事人主張有利於己之事實者，就其事實有舉證之責任。但
    法律別有規定，或依其情形顯失公平者，不在此限，民事訴
    訟法第277條定有明文。復請求履行債務之訴，除被告自認
    原告所主張債權發生原因之事實外，應先由原告就其主張此
    項事實，負舉證之責任，必須證明其為真實後，被告於其抗
    辯事實，始應負證明之責任，此為舉證責任分擔之原則（最
    高法院43年台上字第377號判例要旨參照）。準此，本件原
    告主張兩造間因繼承吳成宗及林秀美（即被告母親）間之通
    行協議契約，而對甲地有通行權利，為被告所否認，則就兩
    造間有無通行協議契約存在，自應由原告負擔舉證責任。惟
    原告主張兩造間有通行協議契約，僅有原告之單方主張，未
    提出任何書面契約，亦無原告所述吳成宗交付3萬元對價予
    林秀美之證據，則無從認定兩造間有通行協議契約存在。
  ㈢有關原告依民法第787條規定主張對甲地有通行權部分：
    ⒈土地因與公路無適宜之聯絡，致不能為通常使用時，除因
      土地所有人之任意行為所生者外，土地所有人得通行周圍
      地以至公路，民法第787條第1項定有明文。所謂袋地係指
      土地與公路無適宜之聯絡，致不能為通常之使用者而言，
      其情形不以土地絕對不通公路為限，即土地雖非絕對不通
      公路，因其通行困難以致不能為通常之使用時亦屬之（最
      高法院102年度台上字第2081號判決要旨參照），而所謂
      「土地與公路無適宜之聯絡，致不能為通常之使用」，須
      土地所有人於善盡利用其所有之土地後，其土地仍與公路
      無適宜之聯絡，致不能為通常使用者，始得通行周圍地以
      至公路（最高法院95年度台上字第2653號判決要旨參照）
      。得通行之周圍地，並不以現為道路，或係最近之聯絡捷
      徑為限（最高法院108年度台上字第2645號判決要旨參照
      ），且其所指之「通行必要範圍」應兼顧安定性與發展性
      、客觀性與主觀性。安定性指過去通路通行事實之延續，
      發展性則指未來事實上之需要而為現狀之變更。客觀性指
      袋地亟需通路以之為對外聯絡，依地表地形之位置關係，
      客觀上為一般人所認同之通行路線。例如直線之路線優於
      曲折之路線，不需拆除地上物之路線優先於需拆毀地上物
      之路線。主觀性指依袋地使用權人之使用目的所被認定之
      通行路線。「對周圍地損害最少之處所及方法」可就對地
      上物之影響（是否要拆除地上物）、對他人土地完整性之
      影響（是否會產生畸零地、對建物之建築是否有影響）、
      通行地現在之使用類別（該通行土地之地目為何，若屬都
      市計畫區，則該通行地為何用地）、對他人造成之損失等
      各項因素綜合比較。
    ⒉原告分別所有之184及184之1地號土地，北側為未編地號之
      國有土地，西側為同段188地號土地，東側為同段183地號
      土地，南側為同段185、186及187地號土地，固可認無法
      直接對外與公路聯絡，而南端如附圖藍色線段所示之位置
      為產業道路，原告如欲自184及184之1地號土地通行至產
      業道路，勢須藉由通行周圍地方得至產業道路，是184及1
      84之1地號土地為袋地。惟本院於110年11年26日至現場勘
      驗時，被告辯稱184及184之1地號土地東側有一水泥道路
      ，即如附圖編號乙所示土地（下稱乙地）可與產業道路聯
      絡，本院審酌乙地為已鋪設水泥材質之路面，且地勢較為
      平緩（見本院卷第192及193頁），原告本得藉由通行乙地
      而與產業道路聯絡，是本院認為原告以通行乙地為通行方
      案，方屬損害最少之通行方案。至附圖編號D及E點相連線
      之位置，遭同段182及183地號土地之所有權人設置鐵置柵
      門（見本院卷第192頁），因原告如認該鐵置柵門有妨礙
      其通行，自應另循其他紛爭解決機制，與同段182及183地
      號土地所有權人處理之。
    ⒊原告所主張通行甲地之通行方案，因甲地實際位處斜坡，
      為泥土地，有高低落差且土石鬆軟（見本院卷第175及182
      至191頁），不適合通行。另被告曾因於187地號土地鋪設
      水泥鋪面及興建鐵皮建物，遭南投縣政府以違反水土保持
      法第12條第1項第4款規定，並依同法第23條第2項及第33
      條第1項第2款規定，處被告罰鍰6萬元等情，業經本院依
      職權向南投縣政府調取該行政處罰卷宗核閱無訛，堪信18
      7地號土地受有水土保持法相關管制。另依水土保持法第1
      2條第1項第1款規定，從事農、林、漁、牧地之開發利用
      所需之修築農路或整坡作業，應先擬具水土保持計畫，送
      請主管機關核定，如屬依法應進行環境影響評估者，並應
      檢附環境影響評估審查結果一併送核，而經本院函詢南投
      縣政府，如涉及前揭規定之情形，須依水土保持法所定程
      序辦理，避免發生土壤流失等水土保持災害發生（見本院
      卷第287及288頁），則本院認為原告於184及184之1地號
      土地種植農作物，勢須利用農業機具及以車輛載運農作物
      ，甲地既土石鬆軟且有高低落差，基於水土保持之必要，
      實不宜作為通行方案，故原告所主張通行甲地之方案，尚
      非損害最少之方法。
    ⒋原告既無法通行甲地，則原告依民法第767條規定，請求被
      告於甲地內不得為妨礙原告通行之行為，並應將設置於其
      上之土石移除，亦屬無據。
五、據上論結，原告依民法第787條、第767條及通行協議契約，
    為附表「變更後之聲明」所示之聲明，為無理由，應予駁回
    。
六、本件事證業臻明確，兩造其餘主張、攻擊防禦方法及證據資
    料，經本院審酌後認均不足以影響本件判決之結果，爰不逐
    一論列。
七、訴訟費用負擔之依據：民事訴訟法第78條。
中　　華　　民　　國　　111 　年　　8 　　月　　26　　日
                  埔里簡易庭  法  官  林彥宇
附表：
原訴之聲明 變更後之聲明 一、確認原告對被告所有坐落南投縣○○鄉○○段000地號土地，如附圖（註：此為起訴狀之附圖）編號A所示土地（位置及面積以實測為準）有通行權。 二、被告於前項通行權之範圍內，不得為妨礙原告通行之行為，並應將設置於其上之地上物及土石移除，容忍原告通行前項通行範圍內之土地。 一、確認原告對被告所有坐落南投縣○○鄉○○段000地號土地，如附圖編號甲（面積：111平方公尺）所示土地，有通行權存在。 二、被告於前項通行權之範圍內，不得為妨礙原告通行之行為，並應將設置於其上之土石移除。 
以上為正本係照原本作成。
如不服本判決，應於送達後20日內，向本院提出上訴狀並表明上
訴理由，如於本判決宣示後送達前提起上訴者，應於判決送達後
20日內補提上訴理由書（須附繕本）；並向本院繳足上訴裁判費
（如委任律師提起上訴，請注意民事訴訟法施行法第9條規定）
。
中　　華　　民　　國　　111 　年　　8 　　月　　26　　日
                              書記官  藍建文